【裁判字號】    97,訴,1742
【裁判日期】    980507
【裁判案由】    清償債務
【裁判全文】
臺灣高雄地方法院民事判決              97年度訴字第1742號
原      告  乙○○
訴訟代理人  陳萬呈律師
被      告  丙○○
訴訟代理人  張賜龍律師
            陳靜娟律師
上列當事人間清償債務事件，本院民國98年4 月23日言詞辯論終
結，判決如下：
    主      文
被告應給付原告新臺幣壹佰萬元，及自民國九十七年六月十二日
起至清償日止，按週年利率百分之五計算之利息。
原告其餘之訴駁回。
訴訟費用由被告負擔二分之一，餘由原告負擔。
本判決於原告以新臺幣參拾參萬肆仟元供擔保後得假執行；惟如
被告以新臺幣壹佰萬元為原告供擔保後，得免為假執行。
原告其餘假執行之聲請駁回。
    事實及理由
一、本件原告主張：被告於民國91年9 月4 日、同年10月18日向
    原告借款各新臺幣（下同）100 萬元，約定利息按年息20%
    計算，被告應分別於92年9 月4 日、92年10月18日清償，惟
    被告迄今仍未清償。爰依消費借貸契約契約之法律關係，聲
    明請求被告給付200 萬元，及自支付命令送達之翌日起至清
    償日止，按週年利率5%計算之利息。
二、被告則以：訴外人甲○○○於92年9 月間欲向被告借款100
    萬元，惟被告無資力，乃告知甲○○○可向原告商借，其後
    ，原告之女即持2 張已書寫好之字據前來，表示甲○○○總
    計向原告借款200 萬元，要求被告擔任見證人，被告因不識
    字而陷於錯誤在字據上捺印，兩造間並無消費借貸關係存在
    。至原告所提出之97年2 月24日之借據亦係在被告不識字之
    情形下，始蓋指印，與前開被告所稱由訴外人甲○○○向被
    告借款實係同一債務等語，資為抗辯，並聲明請求駁回原告
    之訴；如受不利判決，被告願供擔保請准宣告假執行。
三、兩造爭執與不爭執之事項：
（一）不爭執部分：
      被告有於本院卷第6 、7 、8 頁之字據及借據上捺印之事
      實。
（二）爭執部分：
      兩造間有無消費借貸關係存在？如有，原告得請求被告返
      還之金額為若干？
四、本院之判斷：
（一）按當事人主張有利於己之事實，就其事實有舉證之責任，
      民事訴訟法第277 條前段定有明文。又消費借貸為要物契
      約，因金錢或其他代替物之交付而生效力（參見89年5 月
      5 日民法債編修正施行前之民法第475 條）；雖民法其後
      於88年4 月21日修正公布後刪除原第475 條之規定，惟同
      法第474 條亦由原所定：「稱消費借貸者，謂當事人約定
      ，一方移轉金錢或其他代替物之所有權於他方，而他方以
      種類、品質、數量相同之物返還之契約。」而修正為：「
      稱消費借貸者，謂當事人一方移轉金錢或其他代替物之所
      有權於他方，而約定他方以種類、品質、數量相同之物返
      還之契約。」（民法第474 條第1 項）；而民法第474 條
      之立法理由中亦陳我國民法規定之消費借貸，通說認係要
      物契約，於當事人合意外，更須交付金錢或其他化替物，
      以移轉其所有權於他方，始能成立，惟現行法本條（指修
      正前之舊法）及次條合併觀察，易使人誤認消費借貸契約
      為諾成契約，而以物之交付為其生效要件，為免疑義乃為
      修正。是由上開修正後之第474 條第1 項之文義及立法理
      由，堪認消費借貸仍需以金錢或其他代替物之交付而生效
      力。是本件原告主張兩造間存在消費借貸關係，在被告予
      以否認之情形下，應就消費借貸契約確已成立之事實，包
      括兩造間存有消費借貸之合意，及已交付款項之事實，負
      舉證責任，若其先不能舉證，則縱被告就其抗辯事實即令
      不能舉證，或其所舉證據尚有疵累，自應駁回原告之請求
      。
（二）經查，原告主張兩造間存有200 萬元消費借貸之事實，固
      據提出字據2 紙及借據1 紙為證，惟除前述借據上已載明
      被告向原告借款100 萬元並於當日親收足訖無訛外（見本
      院卷第8 頁），原告所提其餘2 紙字據，並未有被告是否
      已自原告處取得借款之記載，則在被告已予否認曾收受原
      告交付款項之情形下，除上開借據所載之100 萬元外，原
      告自應就其餘所為之請求，負舉證之責。然原告除上揭字
      據外，未能再立證證明被告確有向其借款，且其在應允被
      告借款之請求後，業經交付款項予被告之事實；佐以原告
      於本院審理期間，亦陳稱所提出之上開借據，實為後來為
      追認本件請求之金額所開立等語（見本院卷第49頁）。苟
      原告係刻意為求追認本件請求之全部金額而要求重新開立
      借據，衡情自無誤載借款金額之理。再參以證人即兩造開
      立上揭借據時在場協助之人丁○○於本院審理期間，來院
      結證稱：當時借據是照兩造的意思寫的，兩造都有跟我講
      ，也有談到這100 萬元的債務等語（見本院卷第86頁），
      堪認存在於兩造間之消費借貸，應僅有100 萬元；同時可
      證被告所稱其係在不識字之情形下方於上揭借據上蓋指印
      云云，並無足採之處。
（三）又雖被告辯稱上揭借據上所載之100 萬元，實係訴外人甲
      ○○○向原告所借云云；惟經本院依被告之聲請，以證人
      身分傳訊訴外人甲○○○之結果，因訴外人甲○○○現已
      遷移不明，而無法傳訊，有本院送達證書在卷，被告亦在
      無法傳訊證人甲○○○之情形下，捨棄此部分證人甲○○
      ○證據方法之請求（見本院卷第111 頁），則在被告未能
      提出其他證據可供本院調查參酌之情形下，因被告此部分
      之辯詞，與前開由被告親自按捺指印之借據上之記載有異
      ，自難為被告有利認定之處。
（四）至前開借據上雖載明待被告將所有土地出售後將所借款項
      全數清償之旨，而證人丁○○於本院審理期亦證述：因為
      被告說沒錢要賣土地後才能還等語。然上開借據所載日期
      為97年2 月24日，迄今已逾年餘，被告均未將其所有名下
      之任何一筆土地出售，此為被告自承在卷。又雖被告陳稱
      ，曾張貼廣告欲出售土地云云，惟此部分業經原告予以否
      認，在被告未能提出其他積極證據之情形下，難認被告確
      有積極欲出售其所有名下之土地以利清償債務之舉；又經
      本院依職權函調被告財產資料之結果，被告名下有高達10
      筆之土地，僅以公告現值計算之結果，即高達16,921,093
      元之價值，此有稅務電子閘門財產所得調件明細表在卷（
      見本院卷第92至第105 頁）。苟被告確有清償其積欠債務
      意，衡情自不可能其所有之上開土地均逾1 年而無法出售
      ，或籌措相當之款項以清償原告，是堪認被告應係刻意使
      應清償債務之條件不成就，而規避清償之義務，依民法第
      101 條第1 項之規定，自應視為上述付款條件早已成就，
      被告自不得以其土地尚未出售而拒絕清償應清償前述消費
      借貸之債務。
五、綜上所述，原告本於消費借貸之法律關係，請求被告給付10
    0 萬元，及自支付命令聲請狀繕本送達翌日即97年6 月12日
    起至清償日止，按週年利率5 ％計算之利率，為有理由而應
    予准許；至原告逾此部分之請求，則無理由而應予駁回。
六、兩造均陳明願供擔保，聲請宣告假執行及免為假執行，經核
    就原告勝訴之部分並無不合，爰分別酌定相當擔保金額准許
    之。至原告敗訴之部分，其假執行之聲請即失所附麗，自應
    一併予以駁回。
據上論結，本件原告之訴為一部有理由，一部無理由，爰依民事
訴訟法第79條、第390 條第2 項、第392 條第2 項，判決如主文
。
中    華    民    國    98    年    5     月    7     日
                      民事第六庭法  官  李怡諄
正本係照原本作成。
如不服本判決，應於送達後20日內，向本院提出上訴狀並表明上
訴理由，如於本判決宣示後送達前提起上訴者，應於判決送達後
10日內補提上訴理由書（須附繕本）。
中    華    民    國    98    年    5     月    7     日
                                書記官  陳建琪


司法院資訊處製作；財團法人民間司法改革基金會備份。
